最高法院民事判決　　　　　　　　　　110年度台上字第956號
上　訴　人　李 廣 豐
訴訟代理人　葉 耀 中律師
參　加　人　宋 愛 華
上　訴　人　黃 若 非
　　　　　　黃 慶 家
　　　　　　張 秀 束
　　　　　　廖 枝 水
　　　　　　廖　　葉
　　　　　　廖 素 珠
　　　　　　廖　　滿
　　　　　　廖 碧 燕
　　　　　　陳 双 菲（陳宇吉之承受訴訟人）


　　　　　　陳 洲 樑
　　　　　　馬 崇 喜
　　　　　　馬 民 安
　　　　　　馬 志 勲
　　　　　　馬 志 豪
　　　　　　林 金 西
　　　　　　張 立 東
　　　　　　紀張芳美
　　　　　　張 芳 玉
　　　　　　張 秀 如
　　　　　　張 秀 貞
　　　　　　謝 整 宗（張秀琴、謝整育之承受訴訟人）

　　　　　　謝 整 昌（張秀琴、謝整育之承受訴訟人）

　　　　　　謝 整 杰（張秀琴、謝整育之承受訴訟人）

　　　　　　謝 靜 宜（張秀琴、謝整育之承受訴訟人）

　　　　　　周 淑 慧（洪伯聰之承受訴訟人）

　　　　　　洪 郁 敏（西村郁敏）


　　　　　　三井郁苑（渡邊郁苑）



　　　　　　洪 郁 帆（洪伯聰之承受訴訟人）　 

　　　　　　洪 伯 勲
　　　　　　洪 伯 誠
　　　　　　洪 芳 蘭
　　　　　　洪 芳 蕙
　　　　　　洪 芳 蓉
　　　　　　莊簡芳兒
　　　　　　簡 芳 林
　　　　　　簡 澤 民
　　　　　　簡 亦 淇
　　　　　　陳 曉 牕（陳金樹之承受訴訟人）

　　　　　　陳 信 宏（陳金樹之承受訴訟人）


　　　　　　陳 怡 靜（陳金樹之承受訴訟人）

　　　　　　古陳綉雲（陳金樹之承受訴訟人）

　　　　　　楊陳阿鳳（陳金樹之承受訴訟人）

　　　　　　陳 雅 芬（陳金樹之承受訴訟人）

　　　　　　林 瑞 燕
　　　　　　廖 錦 通
　　　　　　廖 美 玲
　　　　　　廖 瓊 雪
　　　　　　廖 美 華
　　　　　　廖 月 琴
　　　　　　廖 惠 桑
　　　　　　黃 乾 發
　　　　　　黃 國 華
　　　　　　黃 國 安

　　　　　　賴 廖 桂

　　　　　　廖　　滿

　　　　　　廖 美 芝（原名蔡廖粉）


　　　　　　吳 有 登
　　　　　　吳 淑 瑛
　　　　　　吳 有 進
　　　　　　吳 有 忠
　　　　　　吳 有 明
　　　　　　吳 淑 眞
　　　　　　陳 謀 壽
　　　　　　陳 軍 學
　　　　　　陳 重 文
　　　　　　王 禹 中

　　　　　　王 鈺 琪
　　　　　　王 郁 婷
　　　　　　王 吉 炘
　　　　　　王 明 德
　　　　　　王 金 葉
　　　　　　王 金 蘭
　　　　　　廖 朝 深
　　　　　　賴 美 月（廖瑞盟之承受訴訟人）

　　　　　　廖 健 良（廖瑞盟之承受訴訟人）

　　　　　　廖 千 緯（廖瑞盟之承受訴訟人）

　　　　　　廖 千 慧（廖瑞盟之承受訴訟人）

　　　　　　廖 佩 秀（廖瑞盟之承受訴訟人）

　　　　　　廖 瑞 生
　　　　　　廖 瑞 銀
　　　　　　廖 瑞 財
　　　　　　廖 麗 瑛
　　　　　　廖 吳 選
　　　　　　張　　員
　　　　　　賴 榮 木
　　　　　　賴 榮 彬
　　　　　　賴 永 源
　　　　　　賴 美 玉
　　　　　　何 思 賢
　　　　　　何 聯 福
　　　　　　何 文 宏
　　　　　　何 金 鶴
　　　　　　何 金 寶

　　　　　　吳 梅 蘭

　　　　　　柳 志 淵
　　　　　　柳 淑 芬
　　　　　　柳 奕 菡

　　　　　　邱 成 吉
　　　　　　邱 聰 德
　　　　　　李 讚 福
　　　　　　李 鴻 銘
　　　　　　李 志 和
　　　　　　李 淑 芬
　　　　　　邱 阿 甜
　　　　　　邱 月 娌
　　　　　　林 政 雄
　　　　　　林 秀 雲
　　　　　　林 秀 卿
　　　　　　林 佳 琪
　　　　　　林 秀 鳳

　　　　　　林 秀 芳
　　　　　　廖 祿 明
　　　　　　廖 金 澤
　　　　　　廖 清 波
　　　　　　廖 清 河
　　　　　　陳廖秀枝
　　　　　　周廖秀碧
　　　　　　廖 黃 甘（廖焜鐘之承受訴訟人）

　　　　　　廖 振 棠（廖焜鐘之承受訴訟人）

　　　　　　廖 振 輝（廖焜鐘之承受訴訟人）

　　　　　　廖 淑 珠（廖焜鐘之承受訴訟人）

　　　　　　廖 淑 惠（廖焜鐘之承受訴訟人）

　　　　　　廖 清 文（廖焜鐘之承受訴訟人）

　　　　　　廖 福 冠（廖焜鐘之承受訴訟人）

　　　　　　廖 福 田（廖焜鐘之承受訴訟人）

　　　　　　廖 家 珮（廖焜鐘之承受訴訟人）

　　　　　　廖 家 賢（廖焜鐘之承受訴訟人）


　　　　　　廖 子 頡（廖焜鐘之承受訴訟人）

　　　　　　廖 錦 娟（廖焜鐘之承受訴訟人）

　　　　　　廖 錦 彰（廖魏連春之承受訴訟人）

　　　　　　廖 錦 標（廖魏連春之承受訴訟人）

　　　　　　林 廖 換（廖魏連春之承受訴訟人）

　　　　　　廖　　星（廖魏連春之承受訴訟人）

　　　　　　廖 香 閔（兼廖魏連春之承受訴訟人）

　　　　　　廖　　屘（廖魏連春之承受訴訟人）

　　　　　　楊 萬 來
　　　　　　鄭 楊 濺
　　　　　　楊 碧 雲

　　　　　　王 錦 潭（王炳煌之承受訴訟人）

　　　　　　王 錦 議（王炳煌之承受訴訟人）

　　　　　　王　　青（王炳煌之承受訴訟人）

　　　　　　廖 継 曉
　　　　　　趙 月 嬌（廖継旭之承受訴訟人）

　　　　　　廖 家 偵（廖継旭之承受訴訟人）

　　　　　　廖 建 鑫（廖継旭之承受訴訟人）

　　　　　　范廖金枝
　　　　　　吳廖靜枝
　　　　　　廖 秀 宜
　　　　　　廖 秀 梅
　　　　　　廖　　煖
　　　　　　廖 繼 紘
　　　　　　李廖金葉
　　　　　　廖 林 分
　　　　　　廖 継 清
　　　　　　廖 継 池
　　　　　　廖 継 任
　　　　　　林 武 勇
　　　　　　林 左 元
　　　　　　黃林玉蓮
　　　　　　陳 忠 賢
　　　　　　陳 忠 洲
　　　　　　林 淑 暖
　　　　　　林 嚴 國
　　　　　　徐 鳳 娥
　　　　　　林 子 惠
　　　　　　林 子 筌
　　　　　　林 窈 卿
　　　　　　雷 儀 華
　　　　　　雷 保 華
　　　　　　林 徐 足（林吉永之承受訴訟人）

　　　　　　林 錦 波（林吉永之承受訴訟人）

　　　　　　林 玉 菁（林吉永之承受訴訟人）

　　　　　　林 玉 貞（林吉永之承受訴訟人）

　　　　　　林 玉 卿（林吉永之承受訴訟人）

　　　　　　廖 敏 男
　　　　　　廖 學 烟
　　　　　　廖 本 發
　　　　　　廖 本 揚
　　　　　　廖 淑 美
　　　　　　廖 清 西
　　　　　　張廖貴庭
　　　　　　張廖貴梁
　　　　　　張廖貴桐
　　　　　　廖 述 佐

　　　　　　廖 茂 宏
　　　　　　廖 財 雄

　　　　　　賴 玉 燕
　　　　　　廖 福 詮
　　　　　　廖賴秀美
　　　　　　廖 福 城
　　　　　　廖 福 煬
　　　　　　廖 福 亭
　　　　　　廖 素 蘭
　　　　　　廖 財 華
　　　　　　廖 財 焜
　　　　　　廖 丁 田
　　　　　　廖 財 文（廖登永之承受訴訟人）

　　　　　　廖 財 為（廖登永之承受訴訟人）

　　　　　　廖 碧 霞（廖登永之承受訴訟人）

　　　　　　廖 碧 嬋（廖登永之承受訴訟人）

　　　　　　廖 碧 遠（廖登永之承受訴訟人）

　　　　　　何廖秀琴
　　　　　　廖 素 涯

　　　　　　廖 登 松
　　　　　　廖 松 俊
　　　　　　廖 本 禎
　　　　　　林 清 雪
　　　　　　廖 財 焱
　　　　　　廖 財 德
　　　　　　廖 威 權
　　　　　　廖 千 虹
　　　　　　廖 財 利
　　　　　　賴廖碧霞
　　　　　　廖 宜 貞
　　　　　　廖 碧 霜
　　　　　　廖 福 祥
　　　　　　巫 文 傑
　　　　　　廖 秋 洪
　　　　　　廖 松 欣
　　　　　　廖 笙 志
　　　　　　廖 振 源
　　　　　　廖 志 明
　　　　　　廖 財 戊
　　　　　　黃廖秀姬
　　　　　　廖 福 斌
　　　　　　廖 振 煌
　　　　　　廖 慧 如
　　　　　　廖 如 玉
　　　　　　廖 福 榕
　　　　　　廖 福 豊
　　　　　　廖 福 森
　　　　　　廖 福 亭
　　　　　　廖 福 良
　　　　　　林 雅 娟

　　　　　　廖 述 勇
　　　　　　廖 述 明
　　　　　　賴 培 爐
　　　　　　簡 雪 娥
　　　　　　廖 文 祺
　　　　　　廖 志 堅

　　　　　　廖 美 宜
　　　　　　廖 巧 盈
　　　　　　廖 順 蘭
　　　　　　廖 勇 進
　　　　　　廖 朝 南
　　　　　　廖 朝 財
　　　　　　廖 順 合
　　　　　　廖 順 惠
　　　　　　賴 秋 明
　　　　　　楊 進 維（楊宗林之承受訴訟人）

　　　　　　楊 維 洲
　　　　　　廖 淑 玲
　　　　　　廖 登 旺
　　　　　　廖 俊 博
　　　　　　廖 俊 雄

　　　　　　戴 明 昌
　　　　　　廖 楊 市
　　　　　　廖 福 龍
　　　　　　余廖芳娟
　　　　　　廖 瑞 峰
　　　　　　賴 正 重
　　　　　　賴 秀 鳳
　　　　　　賴　　祝
　　　　　　廖林秀霞
　　　　　　廖 年 都
　　　　　　廖 年 禧

　　　　　　黃廖淑貞
　　　　　　廖 淑 華
　　　　　　廖 淑 玲
　　　　　　廖 宗 賢
　　　　　　李廖美娥
　　　　　　廖 美 霞
　　　　　　廖 本 輝
　　　　　　廖 本 隆
　　　　　　廖 本 昌

　　　　　　吳 嘉 祥（兼吳啓津之承受訴訟人）


　　　　　　吳 藹 玲（兼吳啓津之承受訴訟人）

　　　　　　吳 秀 玲（兼吳啓津之承受訴訟人）

　　　　　　吳 莉 玲（兼吳啓津之承受訴訟人）

　　　　　　吳 滿 玲（兼吳啓津之承受訴訟人）

　　　　　　吳 龍 姝（兼吳啓津之承受訴訟人）

　　　　　　林 吉 利
　　　　　　林 清 梅
　　　　　　劉 立 基
　　　　　　劉 立 偉
　　　　　　劉 淑 芬
　　　　　　林 泰 成
　　　　　　林 秋 香
　　　　　　林 汶 燕
　　　　　　林 佳 慧
　　　　　　林 文 文
　　　　　　林 文 玲

　　　　　　劉 綉 桃
　　　　　　張劉菊枝
　　　　　　陳 秋 田
　　　　　　黃 信 雄
　　　　　　黃 信 彥
　　　　　　廖 英 傑
　　　　　　林 碧 桃（廖澤泮之承受訴訟人）

　　　　　　唐 明 亮
　　　　　　郭 維 鋼
　　　　　　張 喜 軍
　　　　　　林 家 禾
　　　　　　張廖萬鋒（張廖貴炉之承受訴訟人）

　　　　　　張廖萬桓（張廖貴炉之承受訴訟人）

　　　　　　廖 福 銀
　　　　　　廖 嘉 禾
　　　　　　廖 尉 廷（廖朝鍊之承受訴訟人）


　　　　　　廖 志 維（廖朝鍊之承受訴訟人）

　　　　　　廖 憲 奇（李廖登鎮之承受訴訟人）

　　　　　　陳 瑞 宏（劉綉琴之承受訴訟人）

　　　　　　林 嬋 娟（林廖金鳳之承受訴訟人）

　　　　　　林 嬋 嬪（林廖金鳳之承受訴訟人）

　　　　　　王 德 錠（王劉綉絨之承受訴訟人）

　　　　　　王 文 煌（王劉綉絨之承受訴訟人）

　　　　　　王 然 丙（王劉綉絨之承受訴訟人）

　　　　　　王 素 華（王劉綉絨之承受訴訟人）

　　　　　　王 阿 娥（王劉綉絨之承受訴訟人）

　　　　　　王 淑 滿（王劉綉絨之承受訴訟人）

　　　　　　王 淑 惠（王劉綉絨之承受訴訟人）

　　　　　　鼎太開發股份有限公司

上 列一 人
法定代理人　陳 宏 洲
上　訴　人　徐 榮 貴
　　　　　　張 宸 滋
　　　　　　廖 述 田
　　　　　　廖 展 績
　　　　　　張 秀 屘
　　　　　　羅 廷 國
　　　　　　劉 靜 芬
　　　　　　黃 嘉 東
　　　　　　葉 翠 媛
　　　　　　江 嘉 文
　　　　　　莊 堯 評
　　　　　　廖 朝 灯（廖寶良之承受訴訟人)

　　　　　　廖 朝 潭（廖寶良之承受訴訟人）

　　　　　　廖 朝 欽（廖寶良之承受訴訟人）

　　　　　　廖 純 娥（廖寶良之承受訴訟人）

　　　　　　茂邑都市更新股份有限公司

上 列一 人
法定代理人　徐 榮 貴
　　　　　　莊 堯 評
　　　　　　廖 述 田
　　　　　　林 家 慶
　　　　　　張 秀 屘
被 上訴 人　陳 苑 如
　　　　　　廖余春秀（廖財江之承受訴訟人）

　　　　　　廖 苡 彤（廖財江之承受訴訟人）　

　　　　　　廖 得 貴（廖財江之承受訴訟人）　

　　　　　　廖 鳳 嬌（廖財江之承受訴訟人）　

　　　　　　廖 淑 惠（廖財江之承受訴訟人）　

　　　　　　廖 麗 玲（廖財江之承受訴訟人）　

上列當事人間請求分割共有物事件，上訴人對於中華民國109年1
0月7日臺灣高等法院臺中分院第二審判決（108年度重上字第111
號），提起上訴，本院判決如下：
    主  文
原判決關於分割方法及該訴訟費用部分廢棄，發回臺灣高等法院
臺中分院。
    理  由
本件為分割共有物之訴，其訴訟標的對於共同訴訟之各人必須合
一確定。故上訴人李廣豐提起第三審上訴，依民事訴訟法第56條
第1項第1款規定，其效力及於同造即如當事人欄所示黃若非以次
336 人，爰將之併列為上訴人。又第一審共同被告廖寶良於第二
審判決送達後死亡，原審裁定由上訴人廖朝潭、廖朝灯、廖朝欽
、廖純娥為其承受訴訟人續行訴訟；第一審共同被告洪伯聰於原
審審理期間死亡，其繼承人除上訴人周淑慧、洪郁敏（西村郁敏
）已承受訴訟外，尚有洪郁帆、三井郁苑，業經原審於民國 110
年12月15日裁定由渠等為承受訴訟人續行訴訟；於第三審上訴程
序中，上訴人楊宗林於110年0月00日死亡，其繼承人為楊進維，
有戶籍謄本、繼承系統表在卷可據，被上訴人陳苑如聲明由楊進
維為楊宗林之承受訴訟人續行訴訟，核無不合，應予准許。合先
敘明。
次查被上訴人主張：坐落臺中市○○區○○○段第0000地號土地
（下稱系爭土地）為如原判決附表（下稱附表）三所示之人共有
，應有部分如該附表所示，共有人間無不分割之約定，亦無因物
之使用目的不能分割之情形，惟無法達成分割協議等情，依民法
第823條第1 項、第824條規定，求為裁判分割之判決（未繫屬本
院者， 不予贅敘）。
上訴人李廣豐則以：伊父親李英於60 年間以新臺幣（下同）300
多萬元購買臺中市○○區○○路00號房屋，且支付地租予廖姓之
人，伊反對分割土地，被上訴人主張之分割方案（下稱系爭分割
方案）亦不公平；上訴人林家禾則以：伊於系爭土地上有未辦保
存登記之臺中市○○區○○路00號房屋，希望分得該房屋坐落之
基地，不同意變價分割，亦不同意系爭分割方案；上訴人余廖芳
娟則以：請依法公正公平審理；上訴人黃若非、黃慶家、唐明亮
、郭維鋼、張喜軍（下稱黃若非等5 人）則以：黃慶家、黃若非
所有未辦保存登記之臺中市○○區○○路00號、00號房屋，及唐
明亮、張喜軍、郭維鋼所有依序○○路000、000、000 號房屋坐
落系爭土地多年，同意系爭分割方案；上訴人廖述明則以：不要
分配土地，希望分配金錢各等語，資為抗辯。
原審廢棄第一審所為准予變價分割，所得價金由兩造按該判決附
表三所示應有部分比例分配之判決，改判將第一審判決附圖（下
稱附圖）二編號甲所示部分分歸黃慶家、黃若非依渠等應有部分
00000000分之0000000、00000000分之00000000 共有；編號丙所
示部分分歸郭維鋼所有；編號丁所示部分分歸唐明亮所有；編號
戊所示部分分歸張喜軍所有；編號乙所示部分變價，所得價金由
附表三所示，除黃若非等5 人以外之共有人按該附表持分欄所示
比例分配，係以：系爭土地為如附表三所示共有人共有，應有部
分如附表三所示。系爭土地無因物之使用目的不能分割之情形，
共有人間亦無不分割之約定，惟無法達成分割協議。系爭土地上
有如附圖一所示臺中市○○區○○路00、00、00、00、00、00、
000、000、000號房屋及無門牌號碼房屋。被上訴人及黃若非等5
人均一致同意系爭分割方案，且相互不找補。林家禾、李廣豐雖
表示反對，惟其餘上訴人未提出具體反對意見，可知絕大部分之
共有人皆不反對採取該分割方案。審酌系爭分割方案可使黃若非
等5 人分配之土地面積完全符合其應有部分，渠等在系爭土地上
使用地上物之現況亦不致因分割造成太大變動；編號乙所示土地
形狀雖不方整，但仍鄰○○路，其上之地上物均未辦理保存登記
，而黃若非等5 人以外其餘2、300名共有人之應有部分換算可受
分配之土地面積僅295 平方公尺，不可能全部受原物分配，如將
編號乙所示部分變價拍賣，由黃若非等5 人以外之其餘共有人依
應有部分比例分配價金，可防止土地細分，並保持編號乙所示土
地完整，避免產生袋地或地上物與坐落基地不一致之情形，其餘
共有人可分配價金而實際受惠，尚屬公允。故應採取系爭分割方
案，將附圖二編號甲所示土地分歸黃若非、黃慶家依其2 人應有
部分保持共有；編號丙所示土地分歸郭維鋼所有；編號丁所示土
地分歸唐明亮所有；編號戊所示土地分歸張喜軍所有；編號乙所
示土地變價，所得價金由附表三所示除黃若非等5 人以外之共有
人按該附表「持分」欄所示比例分配，其中編號1、2、3、4、89
、101、107、119備註欄所示各共有人，及編號120至125、編號1
45至149、編號150至179 之共有人各就所分配之價金為公同共有
。上訴人茂邑都市更新股份有限公司（下稱茂邑公司）之應有部
分已移轉予上訴人鼎太開發股份有限公司、徐榮貴、張宸滋、廖
述田、廖展績、張秀屘、羅廷國、劉靜芬、黃嘉東、葉翠媛、江
嘉文、莊堯評（下稱鼎太公司等12人），應逕分割予鼎太公司等
12人，茂邑公司不受分配等詞，為其判斷之基礎。
按提起分割共有物之訴，應以全體共有人為當事人。分割共有物
，性質上為處分行為，依民法第759 條規定，共有不動產之共有
人中有人死亡時，於其繼承人未為繼承登記以前，不得分割共有
物。系爭土地之共有人即第一審共同被告洪伯聰於事實審審理期
間死亡，洪伯聰之繼承人為周淑慧、洪郁敏（西村郁敏）、洪郁
帆、三井郁苑，有臺灣臺中地方法院民事執行處函、財政部北區
國稅局遺產稅免稅證明書節本、財政部北區國稅局基隆分局函檢
附身分證明文件在卷可稽。原審未待洪郁帆、三井郁苑辦理繼承
登記，逕將洪伯聰所遺應有部分分歸周淑慧、洪郁敏，已有可議
。次按民法第824條第2項規定：「分割之方法不能協議決定，或
於協議決定後因消滅時效完成經共有人拒絕履行者，法院得因任
何共有人之請求，命為下列之分配：一、以原物分配於各共有人
。但各共有人均受原物之分配顯有困難者，得將原物分配於部分
共有人。二、原物分配顯有困難時，得變賣共有物，以價金分配
於各共有人；或以原物之一部分分配於各共有人，他部分變賣，
以價金分配於各共有人」。該第二款所稱「各共有人」，係指全
體共有人而言。故法院依該款後段規定兼採原物一部分分配、一
部分變賣分配價金之分割方法時，須全體共有人均分配到原物及
變賣之價金，始符法意。原審將系爭土地如附圖二編號甲所示土
地分歸黃若非、黃慶家依其2 人應有部分保持共有；編號丙所示
土地分歸郭維鋼所有；編號丁所示土地分歸唐明亮所有；編號戊
所示土地分歸張喜軍所有；編號乙所示土地變價，所得價金分配
予除黃若非等5 人以外之共有人。所採分割方法，顯違反上開法
條之規定，亦有未合。又原審併列茂邑公司為上訴人，嗣認茂邑
公司之應有部分已移轉予鼎太公司等12人，應逕分割予鼎太公司
等12人，茂邑公司則不受分配，則其仍列茂邑公司為上訴人，是
否誤載或另有他意，案經發回，應併注意。上訴論旨，指摘原判
決違背法令，求予廢棄，非無理由。
據上論結，本件上訴為有理由。依民事訴訟法第477條第1項、第
478條第2項，判決如主文。
中    華    民    國   111    年    3     月    31    日
                      最高法院民事第一庭
                          審判長法官  陳  國  禎  
                                法官  鄭  純  惠  
                                法官  王  本  源  
                                法官  高  榮  宏  
                                法官  李  瑜  娟  
本件正本證明與原本無異
                                      書  記  官  
中    華    民    國   111    年    4     月    12    日